臺灣臺中地方法院民事判決　九十三年度保險簡上字第三號
　　上　訴　人　甲○○
　　訴訟代理人　乙○○
　　被　上訴人　宏泰人壽保險股份有限公司
　　法定代理人　陳憲煒
　　訴訟代理人　丙○○
右當事人間請求給付保險金事件，上訴人對於中華民國九十三年七月一日本院台中簡
易庭九十三年度中保險簡字第一三號判決提起上訴，本院於九十四年四月一日言詞辯
論終結，判決如左：
    主      文
上訴駁回。
第二審訴訟費用由上訴人負擔。
    事實及理由
一、本件上訴人起訴主張：伊於民國（下同）九十二年一月一日向被上訴人投保團體
    傷害保險（下稱系爭保險契約），同年四月二十日下午騎機車因車禍受傷，左手
    指骨折，嗣於同年一月二十二日至二十八日住院（賢德醫院）進行骨釘固定手術
    ，術後出院並持續門診治療。然仍未痊癒，乃於同年九月十二日至同年十月三十
    一日間轉至行政院衛生署豐原醫院（下稱豐原醫院）繼續治療，經該院診斷為「
    左拇指骨折術後合併左拇指及左腕關節僵直，無法隨意活動」，符合兩造保險契
    約附表即「殘廢程度與保險金給付表」第四級第十七項：「一上肢三大（腕、肘
    、肩）關節之一關節或二關節之機能永久喪失者」及該表註六：「關節機能喪失
    係指關節永久完全僵硬，不能隨意識活動而言」定義之殘廢程度，上訴人因之檢
    具資料向被上訴人申請給付保險金，惟遭被上訴人以未達給付之標準拒絕。爰依
    保險契約，提起本件訴訟，求為判決：被上訴人應給付上訴人新台幣（下同）三
    十五萬元，及自起訴狀繕本送達之翌日起至清償日止，按年息百分之十計算之利
    息。原審判決以上訴人未盡舉證之責，即上訴人未就所受傷害已達申請給付保險
    金之標準為證明，而駁回上訴人之訴訟。上訴之聲明為：(1)原判決廢棄。(2)如第
    一審之訴之聲明。
二、被上訴人對於兩造間存有保險契約，上訴人因意外事故受傷及受傷後之就診過程
    ，均不爭執。然以，被上訴人經上訴人申請給付保險金後，為確認上訴人所受之
    傷害是否符合團體傷害保險保單條款第十九條：「被保險人於本契約有效期間內
    遭受第五條約定的意外傷害事故，自意外事故發生之日起一百八十日以內致成附
    表（即殘廢程度與保險金給付表）所列二十八項殘廢程度之一者，．．．。」中
    「殘廢程度與保險金給付表」第四級第十七項之殘廢程度，要求上訴人至台中榮
    民總醫院進行複檢，然依該院出具之診斷證明書，並無從認定上訴人所受之傷害
    已達前開可請領保險金之程度。是本件上訴人之請求尚無從准許等語，資以抗辯
    。答辯聲明：上訴駁回。
三、查本件兩造於前（一）所述之時間，訂有系爭保險契約，若符合該保險契約約定
    之保險事故（即保險單條款之附表第四級第十七項），則上訴人可得請領之保險
    金額為三十五萬元乙情，業據兩造所不爭執，並有系爭保險單條款乙份可稽。是
    本件上訴人為被保險人，被上訴人為保險人，保險事故為「一上肢三大關節節之
    一關節或二關節之機能永久喪失者」，而保險金額依給付百分比計算為三十五萬
    元乙情，可堪信為真實。是以，本件茲應予審究者，厥為本件上訴人所受之傷害
    是否已達保險事故發生之程度？
四、按實體法上之規範可區分為二大類，其一為基本規範或請求權規範，另一則為對
    立規範。凡能於當事人間發生一定之權利者，即為基本規範，亦即權利發生規範
    （或權利根據規範）；而對立規範則包括權利障礙規範（或稱權利妨害規範）
    （即指權利成立之初妨礙其權利之效果之規定，如民法第七十一條、七十二條、
    八十七條等）。權利消滅規範（即指實體法上使已發生權利歸於消滅之相關規
    定，如民法第三百零九條、第三百十條、三百三十四條等，清償、免除等）。
    權利排除規範（或稱權利受制規範）（即指實體法上對於權利人之權利行使，得
    由相對人主張一時阻卻或永久阻卻權利行使之規定，如民法第二百六十四條、第
    一百四十四條）。所謂基本規範可理解為實體法上之請求權基礎（如民法第七百
    六十七條、第一百八十四條、第一百七十九條、第三百六十七條等），主張權利
    存在之人，應就權利發生之法律要件之該當事實為舉證。而於基本規範獲證明後
    ，則主張對立規範存在之人，即負有舉證之責任。此即舉證責任之基本原則，學
    說稱之為特別要件分類說（或規範說），此亦為實務上之通說（最高法院四四年
　　台上字第七五號民事判例、六十九年度台上字第三八０號民事判決參照），民事
    訴訟法第二百七十七條之規定，亦應本諸上開說明以為解釋。本此而論，本件上
    訴人既主張系爭保險事故已發生，而有保險金請求權，則其就保險事故之發生即
    其所受傷害已達保險契約所附「殘廢程度與保險金給表」第四級第十七項：「一
    上肢三大關節之一關節或二關節之機能永久喪失者」（依該表註六：「關節機能
    喪失係指關節永久完全僵硬，不能隨意識活動而言」）負舉證之責任。就此上訴
    人固舉其前於豐原醫院治療之診斷證明書（九十二年十月三十一日、署豐醫字第
　　一七０七八號）為證據方法。觀諸，上開診斷證明書固載：「左拇指骨折術後合
    併左拇指及左腕節僵直，無法隨意活動」，然實無法依上開之記載，即為客觀上
    無法隨意活動之認定，而仍須經過專業醫師之判斷，始足以認定上訴人所受之傷
    害，是否已達關節機能永久喪失，完全僵硬，不能隨意識活動之程度。本件被上
    訴人既對之有爭執，兩造乃於本件調查程序進行中，均同意由中國醫藥大學附設
    醫院鑑定上訴人所受之傷害是否已達永久喪失機能之程度（本院九十三年十月十
    三日準備程序筆錄），核其性質當屬「證據契約」，兩造即應受該鑑定之拘束。
　　查依中國醫藥大學附設醫院九十四年三月十二日院歷字第０九四０三００七一一
    號函附件載明「病人王情彬（註：即上訴人甲○○）主訴左拇指骨折，曾於九十
    二年九月十二日於他院手術治療，日前於門診檢查，ｘ光片已看不到有任何骨折
　　跡象，拇指活動被動彎曲伸直是正常，手腕彎曲活動亦正常，只有在主動活動拇
    指及手腕時病人抱怨有些疼痛及功能輕微受限，依目前情況沒有功能障礙上的問
　　題。」等語。足見，上訴人所受之傷害尚未達系爭保險契約所定關節之機能永久
    喪失之程度。換言之，即保險事故尚未發生。縱認，兩造前揭同意由中國醫藥大
　　學附設醫院鑑定之性質，非屬證據契約，然由上開函附件所載，亦未能認定系爭
    保險事故之發生。易言之，即上訴人對於保險契約保險金請求權之發生，未能舉
　　證證明。至上訴人嗣雖於審理中提出財團法人保險事業發展中心函乙紙，敘明由
    豐原醫院及台中榮民總醫院之診斷證明書觀之，上訴人所受之傷害似已「相當符
　　合系爭保險契約所約定之第四級第十七項殘廢」等語，然所謂「相當」究屬何義
    ，且單由診斷書之記載亦無法明確認定上訴人所受之傷害，是否已達「機能永久
　　喪失」之程度。是該函仍不足為有利於上訴人之認定。另勞工保險給付與商業保
    險其目的並非相同，二者請求保險給付或保險金之標準難認相同。是以，姑且不
　　論本件是否有勞工保險給付之申請、給付，亦與本件無涉，併予敘明。
五、綜上所述，本件上訴人既未能證明保險事故之發生，則其本於保險契約第十九條
    、第十六條第二款為據，請求被上訴人給付保險金三十五萬元及自起訴狀繕本送
    達之翌日起至清償日止，按年息百分之十計算之利息，於法即屬無據，自應予以
    駁回。原審為上訴人敗訴之判決，於法並無不合。上訴意旨指摘原判決不當，求
    予廢棄改判，為無理由，應予駁回，爰判決如主文第一項所示。
六、據上論結，本件上訴無理由，依民事訴訟法第四百三十六條之一第三項、第四百
    四十九條第一項、第七十八條，判決如主文。
中　　　華　　　民　　　國　  九十四  　年      四      月　　二十二    日
　　　　　　　　　　　　　　　　　　臺灣臺中地方法院民事第四庭
~B審判長法官　洪碧雀
~B　　　法官　王　銘
~B　　　法官　陳添喜
右為正本係照原本作成。
不得上訴。
中　　　華　　　民　　　國　  九十四  　年      四      月　　二十二    日
~B法院書記官
